【裁判字號】    96,醫上訴,6
【裁判日期】    990330
【裁判案由】    過失致死
【裁判全文】
臺灣高等法院刑事判決                 96年度醫上訴字第6號
上  訴  人  臺灣桃園地方法院檢察署檢察官
被      告  丙○○
選任辯護人  姜至軒律師
            賴彌鼎律師
上列上訴人因被告過失致死案件，不服臺灣桃園地方法院95年度
醫訴字第2 號，中華民國96年10月31日第一審判決（起訴案號：
臺灣桃園地方法院檢察署95年度偵續一字第15號），提起上訴，
本院判決如下：
    主  文
上訴駁回。
    理  由
一、公訴意旨略以︰被告丙○○係財團法人天主教聖保祿修女會
    醫院（設桃園縣桃園市○○街123 號，下稱聖保祿醫院）麻
    醉科醫師，平日主要負責為手術病患進行麻醉及術後進入恢
    復室之照護，為從事麻醉醫療業務之人。緣余青遠於民國90
    年12月13日晚間9 時50分許，在桃園縣八德市○○○街197
    號前，騎乘車號IUV-345 號重型機車與藍進松（所涉過失致
    死案件，經原法院93年度交易字第95號判處有期徒刑5 月，
    緩刑3 年確定）所駕駛之車號V9-5613 號自用小貨車發生擦
    撞倒地，致其右大腿股骨、右小腿脛骨骨折，經桃園縣消防
    局救護人員送至聖保祿醫院急救，並於翌日（14日）上午5
    時許，由該院骨科醫師張毓翰（所涉業務過失致死案件，經
    檢察官為不起訴處分）進行骨折部位即脛骨、股骨之骨髓內
    釘固定手術，該院麻醉科醫師劉宏濱（所涉業務過失致死案
    件，經檢察官為不起訴處分）負責麻醉，嗣同日上午7 時許
    起，由被告丙○○醫師接續手術中之麻醉事務，直至同日上
    午10時許手術結束，將余青遠送入恢復室，並由被告負責手
    術室術後照護事務，被告丙○○明知余青遠係因右大腿股骨
    、右小腿脛骨骨折，而此類骨折極易發生脂肪栓塞之併發症
    而造成昏迷死亡之結果，且此臨床狀況乃為其專業所熟悉，
    則在進行手術麻醉及術後恢復時應更加注意，以圖發現早期
    臨床徵兆進行救治，其應注意，能注意，又無其他不能注意
    之情事，竟疏未注意，在同日上午8 時30分許施打最後一劑
    麻醉藥品Fentanyl，其藥性應僅達於上午9 時30分，在同日
    上午9 時所施打之最後一劑麻醉藥品Pancuronium （Pavulo
    n ），其藥效應於上午9 時45分許失去麻醉作用，余青遠應
    在上開麻醉藥品失效後，逐漸清醒，然手術於當日上午9 時
    50分結束，上午10時20分許進入恢復室後，余青遠始終未清
    醒，被告丙○○本於其醫療專業之訓練，已應可以研判非麻
    醉藥效所致，而係骨折併發症脂肪栓塞發生機率極高，竟未
    給予任何檢查及處置，延至當日中午12時見其仍未清醒，乃
    於中午12時15分開始使用解麻藥的藥物，12時30分又使用一
    次，在12時40分使用肌肉鬆弛拮抗劑，13時15分會診神經外
    科、放射科及骨科醫師，並於13時25分作電腦斷層掃瞄，14
    時5 分將余青遠推回恢復室，待看到電腦斷層片子，發現腦
    水腫，始查悉併發脂肪栓塞，旋即於14時20分為其插管，14
    時35分轉送加護病房救治，其間已延誤病情達3 至4 小時。
    延至90年12月22日凌晨2 時25分許，余青遠因車禍引起長骨
    （股骨及脛骨）骨折，併發脂肪栓塞，再繼發瀰漫性肺泡傷
    害、肝小葉中心壞死、缺氧性腦病、支氣管肺炎等多重器官
    衰竭之狀況而死亡。案經被害人余青遠之父甲○○訴由臺灣
    桃園地方法院檢察署檢察官偵辦，因認被告丙○○涉犯刑法
    第27 6條第2 項之業務過失致死罪嫌云云。
二、按犯罪事實應依證據認定之，無證據不得認定犯罪事實；不
    能證明被告犯罪或其行為不罰者，應諭知無罪之判決，刑事
    訴訟法第154 條第2 項、第301 條第1 項分別定有明文。次
    按事實之認定，應憑證據，如未能發現相當證據，或證據不
    足以證明，自不能以推測或擬制之方法，以為裁判之基礎；
    又認定犯罪事實所憑之證據，雖不以直接證據為限，間接證
    據亦包括在內，然而無論直接或間接證據，其為訴訟上之證
    明，須於通常一般之人不致有所懷疑，而得確信其為真實之
    程度者，始得據為有罪之認定；又認定不利於被告之事實，
    須依積極證據，苟積極證據不足為不利於被告事實之認定時
    ，即應為有利於被告之認定，更不必有何有利之證據。最高
    法院40年臺上字第86號、76年臺上字第4986號及30年上字第
    816 號分別著有判例意旨可資參照。又刑事訴訟法第161 條
    第1 項規定，檢察官就被告犯罪事實，應負舉證責任，並指
    出證明之方法，是檢察官對於起訴之犯罪事實，應負提出證
    據及說服之實質舉證責任，倘其所提出之證據，不足為被告
    有罪之積極證明，或其指出證明之方法，無從說服法院以形
    成被告有罪之心證，基於無罪推定之原則，自應為被告無罪
    判決之諭知。最高法院92年度臺上字第128 號著有判例意旨
    可資參照。
三、公訴人認被告丙○○涉有上開罪嫌，係以被告之供述、臺灣
    桃園地方法院檢察署檢驗報告、法務部法醫研究所鑑定書、
    行政院衛生署醫事審議委員會（下稱醫審會）鑑定書、行政
    院國軍退除役官兵輔導委員會台北榮民總醫院麻醉部醫療糾
    紛鑑定委員會鑑定書及證人劉中玲、王湘蘭、呂曉怡於偵查
    中之證詞為證據方法，並以長骨骨折會導致脂肪栓塞，為被
    告業務所已知，被害人手術後在恢復室未依時限甦醒，被告
    即應意識到可能原因除麻醉藥所造成外，極可能已發生脂肪
    栓塞併發症，然被告郤延至同日14時20分始確診為脂肪栓塞
    ，顯已造成被害人余青遠喪失生機，被告延誤醫治之不作為
    與被害人余青遠之死亡間有因果關係等為其主要論據。
四、訊據被告丙○○對於其自90年12月14日上午7 時起接手擔任
    本件被害人余青遠骨折手術之麻醉醫師乙節並不否認，惟堅
    決否認有業務過失致死行為，辯稱：起訴書誤認全身麻醉是
    用嗎啡類的止痛藥Fentanyl和肌肉鬆弛劑pancuronium （pa
    vulon ），全身麻醉是用吸入性麻醉藥和笑氣為主要的麻醉
    藥物，檢察官應有誤解。被害人之死亡原因係因車禍引起長
    骨骨折併發脂肪栓塞，並非閉鎖性頭部外傷，案外人謝孟哲
    醫師出具之死亡證明書雖有記載閉鎖性頭部外傷，只是對全
    部病症之描述，並非確定死因。被害人余青遠之死因係經法
    醫研究所解剖鑑定後才確定。又閉鎖性頭部外傷是非穿透性
    外傷，機動車輛的突然起步或迅速煞車也可能造成閉鎖性頭
    部外傷。被害人雖可能於到院前即已腦部受傷，但到院急診
    時並未見任何腦部受傷症狀而有發現之可能，尤其被害人若
    係因脂肪栓塞產生繼發性腦部蜘蛛膜下腔出血，急診室醫護
    人員亦難發現。被害人係於10時20分脫離麻醉機，因為病人
    經過5 個小時的長期麻醉，所以需要1 、2 個小時的時間才
    會甦醒，因此這段期間無法判斷被害人有無脂肪栓塞，直到
    12 時20 分被害人還沒有醒，這個時間被害人是應該自然甦
    醒，但卻沒有甦醒，因為最常發生沒有甦醒的原因是麻醉藥
    物殘留所引起，所以就用解麻藥的藥物，但並沒有發生預期
    的效果，就與骨科、放射科、神經外科的醫師一起會診，並
    安排緊急腦部斷層掃瞄，4 位醫生討論結果是高度懷疑被害
    人是脂肪栓塞，那個時候就為被害人插管、做快速換氣，並
    提供氧氣、量血壓、血氧測定、心電圖等生命中樞的監測，
    之後就送到加護病房做進一步的治療。手術當天在恢復室分
    別在上午10時40分及11時10分，兩次向被害人父親甲○○、
    朋友解釋病情，當時余青遠之母乙○○不在場，做完電腦斷
    層掃瞄後，與神經外科醫師向甲○○解釋病情，那時候被害
    人母親乙○○也不在場。脂肪栓塞在生前極難得到確切診斷
    ，除非真正做侵龔性手術取得肺臟等組識送病理切片檢查，
    始能確定，所以一般臨床上只能採高度懷疑之態度，若因休
    克、昏迷或剛巧在手術麻醉中，往往更不易查覺。本案被害
    人經會診神經外科、骨科、放射科醫師後，決定替被害人建
    立氣管內管（插管），合併使用快速換氣來治療腦部病變。
    雖然被害人當時意識不清，但是他的身體反射及肌肉張力仍
    然存在（抽痰時身體會抽動，且仍有自主性呼吸），而插管
    時必然引起血壓上升、心跳加快、腦壓上升等不良反應，所
    以選擇使用降血壓藥Trandate、長效肌肉鬆弛劑pavulon 、
    極短效肌肉鬆弛劑S.C.C.（Succinyl choline）、能降低腦
    壓及保護腦部的鎮靜劑Thiopental和短效鎮靜劑Dormicum
     (Midazolam)等5 種藥物，來降低因插管而引發腦壓上升及
    肌肉僵硬而引起的插管失敗或併發症。本案由法醫研究所解
    剖鑑定、行政院衛生署醫事審議委員會2 次鑑定意見、台北
    榮民總醫院之鑑定意見及鑑定證人謝瀛洲到庭證述，被告並
    無任何醫療過失等語。
五、按被告以外之人於審判外之言詞或書面陳述，除法律有規定
    者外，不得作為證據，刑事訴訟法第159 條第1 項固有明文
    。然依同法第159 條之5 規定：「被告以外之人於審判外之
    陳述，雖不符前4 條之規定，而經當事人於審判程序同意作
    為證據，法院審酌該言詞陳述或書面陳述作成時之情況，認
    為適當者，亦得為證據。當事人、代理人或辯護人於法院調
    查證據時，知有第159 條第1 項不得為證據之情形，而未於
    言詞辯論終結前聲明異議者，視為有前項之同意」，其立法
    旨趣無非係慮及傳聞證據未經當事人之反對詰問予以核實，
    原則上先予排除，惟若當事人已放棄詰問或未聲明異議，基
    於證據資料愈豐富，愈有助於真實發見之理念，且強化言詞
    辯論主義，法院仍可承認該傳聞證據之證據能力。本案所引
    用之供述證據及非供述證據之證據能力，經檢察官、被告及
    其辯護人於本院表示無意見（本院卷一第70頁反面），而迄
    本案言詞辯論終結前，檢察官、被告及其辯護人均無聲明異
    議，本院審酌該言詞陳述或書面陳述作成時之情況，該證據
    之取得並無不法，認為以之作為本案證據亦屬適當，自有證
    據能力，先予敘明。
六、經查：被害人余青遠於90年12月13日21時50分許，在桃園縣
    八德市○○○街197 號前發生車禍，不慎擦撞停於路邊之車
    輛而造成腿部骨折之傷害，於同日22時送入聖保祿醫院急診
    室治療，其於開刀前意識清醒，醫院並先行輸血500cc ，於
    翌日（14日）4 時50分送入手術房，由案外人張毓翰醫師負
    責開刀，案外人劉宏濱醫師負責麻醉，劉宏濱於同日7 時交
    班給被告丙○○，同日8 時30分被告對余青遠施打最後一劑
    嗎啡類止痛藥Fentanyl，9 時施打最後一劑肌肉鬆弛劑panc
    uronium （pavulon ），9 時50分手術結束，吸入性麻藥使
    用至同日10時15分，余青遠於10時20分送入恢復室。11時20
    分曾對余青遠使用primperan 之止吐劑藥物；於12時15分、
    12時30分、12時45分，分別對余青遠施打解麻醉藥之Naloxo
    ne0.2mg 、0.2mg 、0.4mg ；13時15分被告通知骨科、放射
    科、神經外科醫師會診，13時25分通知放射科對余青遠做頭
    部電腦斷層；13時45分送至電腦斷層室做頭部電腦斷層掃描
    ，但並未做胸部檢查；14時35分送至加護病房。迄至90年12
    月22日2 時，由醫師宣告余青遠死亡等事實，為被告所坦承
    ，並有被害人余青遠病歷資料在卷可稽，堪認屬實。
七、公訴人認被告執行醫療業務，於被害人90年12月14日上午10
    時20分手術後送入恢復室時，有應甦醒而未甦醒，被告即應
    研判係併發脂肪栓塞並給予適當之檢查及治療，然被告並未
    研判為脂肪栓塞，遲至14時5 分始確認為脂肪栓塞，有遲延
    病情導致發生死亡結果之不作為過失。又告訴人於偵查及審
    判時，亦分別指訴被告有如下臚列之違反醫療常規之疑點：
  1.被告要家屬簽下同意書做術後止痛，告訴人甲○○當時確有
    簽立該同意書，但查遍所有病歷資料，並無該同意書，則對
    於術後止痛如何進行，被告應有疏失之處。
  2.被害人在送至恢復室時就已經意識昏迷、腦部缺氧，因此最
    大的問題點就出在於手術開始至結束送至恢復室之中間的那
    段時間，如謂脂肪栓塞為本案之死因，因被告未予被害人即
    時救助始導致死亡，更何況本件絕非脂肪栓塞所致死。
  3.本次手術結束後，被害人仍處於意識不清狀態，由麻醉紀錄
    單之用藥記載可以發現12月14日12時20分、12時35分、12時
    45分，分別施打Naloxone各0.2mg 、0.2mg 、0.4mg 各一劑
    ，此藥物係屬與麻醉藥產生競爭性拮抗作用（亦即為解麻藥
    之用）；換言之，在手術結束後時間點，被告發現可能有施
    打麻醉藥過量之情形，造成病人無法甦醒，因此才會施打Na
    loxone。由此可以發現本件手術應有麻醉過量情形。而本種
    類麻醉解藥作用時間非常短，須連續注射。在發現病人有疼
    痛之臨床症狀如嘔吐時，就應該停止該種拮抗劑。但是醫師
    使用該拮抗劑後，並未使得病人甦醒，即應停止使用，被告
    施打麻醉藥之不當及事後處置不當，甚為明確。又使用該種
    麻醉藥物應搭配呼吸輔助器等才能發揮其功效。又參諸恢復
    室紀錄單在11時20分曾經使用過primperan 藥物，該種類藥
    物是止吐劑，表示被害人有嘔吐之情形，但並非在使用Nalo
    xone後始產生，被告施打麻藥過量之事後處置疏失可明。
  4.被害人自手術室到轉入恢復室，係呈現意識昏迷，但被告並
    無任何急救處置，如輸血、插管等保命工作，造成被害人因
    缺氧而「腦死」。
  5.被害人意識不清，且未隨時間而有改善，被告即應強化氧氣
    之吸收方能保命，迨轉入加護病房才輸血、插管，已錯過黃
    金時段，為時已晚。而轉入加護病房後之治療根本無益於病
    情，病人腦死後，體內諸器官之陸續衰竭乃必然之結果，但
    非致死原因。
  6.造成被害人死亡之原因，主要可分為兩部分：第一部分是在
    直接造成腦部產生損傷之原因（究竟是因為麻藥過量、缺血
    性休克、肌肉鬆弛劑過量、嘔吐阻塞氣管、脂肪栓塞等原因
    ，尚有探究必要），第二部分在於發現被害人已產生該危險
    時，被告是否已盡排除危害結果進一步發生之救助義務，而
    使得危害結果不致於發生，亦即被告是否未盡完全之救治注
    意義務，使得發生危害死亡之結果。
  7.麻醉時所須施用之肌肉鬆弛劑藥物pancuronium （pavulon
    ），該種類藥物是肌肉鬆弛之用，以利手術之進行，該種藥
    物之使用有呼吸抑止之效果，且有區分長效型及短效型二種
    ，一般於手術結束時均使用短效型之藥物。本件手術麻醉方
    面，劉宏濱於引導期使用（pavulon ）6mg ，其於維持期即
    14日上午5 時55分，使用（pavulon ）2mg ，在7 時交班予
    被告時，被告使用（pavulon ）1mg ，其於上午7 時40分使
    用（pavulon ）2mg ，其於上午8 時25分使用（pavulon ）
    1mg ，其於9 時使用（pavulon ）2mg ，本次手術麻醉方面
    ，共計使用14mg（pavulon ）（引導期6mg ，維持期8mg ）
    。pavulon 是屬於長效型肌肉鬆弛劑，於手術快結束時，如
    果真的要使用該種藥物，應該要使用短效型之肌肉鬆弛劑，
    因此在上午9 時，被告即不應再使用長效型之藥物，因為該
    種類之藥物過量及術後，會產生呼吸停止及肌肉無力現象，
    也很有可能會造成腦部缺氧傷害。又被害人體重91.5公斤，
    在引導期可容忍範圍為4.57-5.4mg（30-60 分鐘），在維持
    期應為0.91-1.37mg （30-40 分鐘），顯見在引導期有明顯
    過量情形，在維持期亦接近最大量使用範圍。且除了藥物總
    量之外，在各該時間點所施用之藥物均屬過重（7 時40分、
    9 時均使用2mg ，明顯過重）。因此本件最主要原因即在於
    pavulon 使用過量，導致其無法甦醒，且正常作業程序，如
    果大量使用pavulon 之情形，應配合肌肉監視器（TOF ）加
    以監測藥物是否使用適當，但被告未配合使用（TOF ）。
  8.被害人死亡原因如為脂肪栓塞，就脂肪栓塞之現象其EtCO2
    會減少，血氧濃度會減少，惟被告手術期間並未監測EtCO2
    ，而且就SpO2變化而言，恢復室紀錄單均載99，沒有變化，
    因此要謂脂肪栓塞為死因，根本與事實不符。
  9.作電腦斷層攝影（CT）時，只有發現瀰漫性腦水腫，並無提
    及脂肪栓塞引起，但是在加護病房接受紀錄中，則提及可能
    是脂肪栓塞，可見在恢復室中，即令脂肪栓塞為死因，但被
    告並不知道也未說明是脂肪栓塞所造成昏迷不醒的原因，被
    告根本未採取適當救護措施，才會造成被害人的腦死及其後
    之死亡。
  10.如果死因真是脂肪栓塞所造成，被害人在手術後送入恢復室
    期間均昏迷未醒，被告所為之檢查及急救措施，並未有效適
    當，因為被告係事後12月14日14時20分以後才說是脂肪栓塞
    之原因所造成。在作CT之時，只有針對頭部照片子，並未針
    對胸部檢查，因為只要有胸部X 片，即可判斷是否出現斑點
    狀變質，肺中是否有脂肪，則可以觀察是否屬脂肪栓塞，但
    是從被告所為之醫療行為，被告在手術後應該是懷疑麻藥過
    量或是肌肉鬆弛劑過量等原因所造成之昏迷狀態，於該重要
    之時間點從未認為是脂肪栓塞，根本未有就發生脂肪栓塞之
    方向急救。本件死因若確為脂肪栓塞症候，則發現太晚，又
    沒有迅速正確的診斷及處理，被告違反注意義務。
  11.被害人送到ICU 加護病房時，可以確定被害人已經腦死了，
    對於因為何種原因造成腦部嚴重缺氧而腦死，被告應不能完
    全肯定，因此只能推測原因有嘔吐或嗆到阻塞氣管、麻醉藥
    物過量、肌肉鬆弛劑過量、失血過多而造成之缺血性休克、
    脂肪栓塞等等，為何在手術中及後，送到恢復室期間並未朝
    脂肪栓塞方向救助？反而已經腦死送進加護病房後，與會診
    醫師才開始說明可能是脂肪栓塞所造成，由此可知，在送入
    加護病房時，被告已開始提出其卸責及提出不會被認定為有
    過失之理由，而朝脂肪栓塞方向解釋，該時間已過搶救之黃
    金時間，被害人只有死路一條。所以無論12月14日送入加護
    病房後至正式死亡之時間，被告無論做出各種措施，均明白
    是不可能救活被害人，就該部分之救助行為，均無礙其前過
    失之認定。
  12.麻醉醫師在手術完了後，患者完全甦醒前，應有監視患者之
    絕對性義務。本件手術後，同一個手術室又有另外的手術要
    進行，因此麻醉醫師就要準備進行下一個手術，所以被告對
    於被害人就未盡完全監視之義務，該過失可能造成病患之死
    亡。
  13.本件手術僅有在術前為被害人輸血500cc ，在手術中並未有
    輸入任何血液，依病歷資料，手術護理紀錄單記載出血450c
    c ，但依醫學文獻，該手術不可能出血量那麼少，對於該出
    血量之紀錄與事實不符。有無未盡輸血注意義務，造成死亡
    之結果，應有過失。
  14.縱死因為脂肪栓塞，惟從X 光可知，被害人係多發性大腿及
    小腿骨骨折，被害人又屬23歲之年青人，醫生應該知道發生
    脂肪栓塞後可能致死，就脂肪栓塞之預防及立刻處理，應該
    緊急開刀手術，注射類固醇藥物預防脂肪栓塞，施打白蛋白
    液保持血液的量，並可與脂肪酸結合，可減低脂肪栓塞的發
    生，惟被告並未為前述行為。
  15.猛暴性脂肪栓塞的發生，應在骨折後幾小時內發生，被害人
    是12月13日晚上發生車禍骨折，12月14日上午4 時50分送入
    手術室，已經超過8 個小時，除了疼痛外，一切尚屬正常，
    怎麼可能是猛暴性脂肪栓塞？
  16.被害人因車禍受傷後，自己尚能撥打行動電話，在送入手術
    室之前已經8 個小時均神智清醒，沒有嘔吐及噁心等情狀，
    被害人所戴安全帽並未有擦痕，手術前被害人並無腦部受傷
    之事實，因此該腦部水腫缺氧死亡之情形，乃屬手術之原因
    。
  17.麻醉藥物Fentany1作用持續時間0.5 至1 小時，而Pancuron
    ium(Pavulon)麻醉藥物於注射後約2-2.5 分鐘會出現最大效
    果，作法時間約持續45分鐘，且很容易就以Neostigmine 及
    Atropine之藥物解除，亦即即便仍在作用期間，注射此二種
    藥物，即可拮抗(Pavulon) 此種麻醉藥物之作用。依手術麻
    醉紀錄，被告最後注射Fentany1時間係當日上午8 時30分，
    其作用期間最長時間為1 小時，則應於9 時30分已無藥物作
    用之情徵，而Pancuronium 係於9 時注射最後一劑（Pavulo
    n ），應於45分鐘後（即9 時45分）失去麻醉作用。且依麻
    醉紀錄，被告並於10時注射Neostigmine 及Atropine，以解
    除該藥之作用，由此足徵，被害人於10時25分被送至恢復室
    時，正常之情徵意識應呈現清楚，若當時仍有意識不清，即
    無法以被害人尚受麻醉藥物之影響解釋，而須考慮包含脂肪
    栓塞在內之其他致病原因。且依恢復室之紀錄，被害人上午
    10時25分進入恢復室之時即無清楚意識，直至上午11時30分
    意識仍未恢復。此時被告早應懷疑有造成被害人意識障礙之
    其他原因存在；換言之，依當時之情形既無法排除脂肪栓塞
    的可能，被告當時自應立即為必要之檢查及診療，然被告竟
    遲至10小時後（當日晚間7 時後），始針對脂肪栓塞為治療
    ，實有嚴重疏失。
 18.鑑定人謝瀛洲醫師證述：「一般而言，如果就病歷所載，手
    術麻醉時間為6 小時，而用的藥劑是吸入性麻醉（sevoflur
    ane ），病患又為年輕男性，多半在關掉吸入性麻醉劑後，
    應在15分鐘至半小時內可恢復意識」、「（問：一般所謂的
    延遲甦醒，麻醉的遲延甦醒是多久的時間？是病人應甦醒後
    30 到60 分不會甦醒？）你該甦醒，不是就應該，該甦醒後
    為什麼還要30分到60分、你就不應該再等30分鐘到60分鐘啊
    」等語，顯然應該甦醒而未甦醒，即屬異常狀況而需立即處
    理，不能再等30分到60分；換言之，並無任何可以緩衝之時
    間。本件被害人手術後甦醒時間應為關掉吸入性麻醉劑後15
    分鐘至半小時，此為被告應負之注意義務，則被告辯稱10時
    20分病人才脫離麻醉機，所以需要一、二小時的時間才會甦
    醒，已違反其注意義務。又被告理應於10時20分之後，對被
    害人應甦醒卻未甦醒之異常狀況及可能併有脂肪栓塞之情形
    加以檢查及處置，惟其卻遲至下午2 時20分才給予插管等後
    續治療及處置，顯已有延誤長達3 至4 小時之情，其延誤與
    被害人之死亡間確有因果關係。
 19.依恢復室紀錄單可知，被害人於手術當日下午13時45分被送
    至CT room 施作電腦斷層檢查，而由被害人病歷載有：
   「90.12.14.1410...Brain CT revealed...Fat embolism is
    impression」、「...Barin CT was done,initial impress
    ion may be fat embolism...」、「Impression  : ...r/o
    fat embolism」，可知被害人於手術當日下午13時45分施作
    電腦斷層檢查過後，同日下午14時10分已診斷出其發生脂肪
    栓塞情形，可知脂肪栓塞並非難以診斷發現。
 20.被害人係騎乘機車遭受貨車撞擊，依常理判斷，應不能排除
    有頭部外傷之可能，且被害人曾於手術前有接受輸血2 單位
    ，而依鑑定人謝瀛洲醫師證述：「如果確定有頭部外傷，造
    成腦水腫，給予病患輸液、輸血，的確應該較謹慎，頭部外
    傷之後會造成腦壓增高，之後給予利尿劑等會降低腦壓，如
    果一般正常人沒有頭部外傷而給予輸液、輸血，並不會造成
    腦水腫」。則被告對於曾有接受輸血之病患施行麻醉，應為
    防免或降低腦水腫發生或其嚴重性而給予較低濃度之「呼氣
    末二氧化碳濃度」，惟被告疏未注意，致被害人「瀰漫性大
    腦水腫」嗣後經急救無效死亡，應有過失。
 21.被告是否疏於發現、疏於防免減緩，以致加劇「腦水腫」及
    「脂肪栓塞」？被告應知被害人有「術後腦水腫加劇」之情
    ，竟未給予任何檢查和處置。被告應先判斷病患有無脂肪栓
    塞及腦水腫才能給予Naloxone。Naloxone是否會導致病患顱
    內壓及肺高壓上升並使脂肪栓塞症狀加劇？脂肪栓塞若及時
    給予治療，是否能有效降低病患之死亡率？
 22.依法務部法醫研究所鑑定書：「肺臟：很多微血管內有脂肪
    小球存在」，而對於腦部中並無此敘述，足見腦組織中並無
    脂肪栓塞之情形。足見被害人係因脂肪栓塞堵塞肺動脈引發
    「肺動脈高壓」，又因頭部受到撞擊致生腦水腫，引發顱內
    壓升高，終至腦疝之情，並因此導致呼吸衰竭，終至死亡，
    被告辯稱被害人死亡原因係脂肪栓塞，應非事實。
八、本案被害人之死因為何？被告執行醫療業務有無公訴人所指
    過失？因涉及醫學專業與倫理，於檢察官偵查及法院審判中
    分別經檢察官、法院依刑事訴訟法第208 條第1 項規定囑託
    法務部法醫研究所（下稱法醫研究所）、行政院衛生署醫事
    審議委員會（下稱醫事審議委員會）、行政院退除役官兵輔
    導委員會臺北榮民總醫院麻醉部醫療糾紛鑑定委員會（下稱
    榮民總醫院）等機關為鑑定，其歷次鑑定意見分述如下：
  (一)法醫研究所91年1月24日第一次鑑定意見：
    「根據送鑑資料記載，死者余青遠，男，二十三歲，於民國
    90年12月13日21時許騎乘機車滑倒受傷致右下腿骨折，由救
    護車送往聖保祿醫院診療，檢查結果發現右股骨及脛骨骨折
    ，當時意識仍清楚。14日上午在全身麻醉情況下進行骨折手
    術，術後並未醒來，真正原因不是很清楚，但考慮到是否脂
    肪栓塞、缺氧性腦病、或延遲性外傷性腦出血等，經過治療
    ，但病情持續惡化，延至12月22日不治死亡。綜合以上死亡
    經過及解剖所見研判，余青遠係車禍引起長骨（股骨及脛骨
    ）骨折，併發脂肪栓塞，然後再繼發瀰漫性肺泡傷害、肝小
    葉中心壞死、腎小管壞死、缺氧性腦病、支氣管肺炎等多重
    器官衰竭之狀況而死亡。脂肪栓塞在生前極難得到確實診斷
    ，除非真正做侵龔性手術取得肺臟等組織送病理做切片檢查
    ，所以一般臨床只能採高度懷疑的態度。麻醉及手術方面，
    並未發現不當的措施」。
    （法務部法醫研究所（90）法醫所醫鑑字第1698號鑑定書，
    見90年度相字第1993號卷一第258 頁至第266 頁）。
  (二)醫事審議委員會91年12月3日第一次鑑定意見：
    （鑑定經過：略）
  1.本案病患病況，由其臨床病程及法醫解剖所見研判，與脂肪
    栓塞症候群（Fat embolism syndrome ）甚相吻合，其死亡
    原因，應係此症及其所導致之後續併發症候所致。
  2.脂肪栓塞一症，在臨床上不易偵測及掌控，主要原因包括：
    此症不一定在傷後立即發生，可能遲至18至24小時、甚至
      3 日後才發生。若因休克、昏迷或剛巧在手術麻醉當中發
      生，往往更不易察覺。
    其臨床症狀表現常常類似頭部外傷引起的腦部傷害，而此
      二者皆因傷害引起，因此往往難以區分。
  3.脂肪栓塞一症依Capan 氏的分類法可分為：次臨床性、亞急
    性、猛暴性（subclinical 、subacute、fulminant ）三個
    子型。本案個案所患應屬猛暴性，其發生率約為骨折創傷傷
    患之0.2%（但若為多處骨折之傷患，發生率相對較高），通
    常在傷後數小時發生，因此可能發生於手術麻醉中，而於麻
    醉結束時無法醒轉。此型之脂肪栓塞症臨床進程往往甚為迅
    速，致死率也高達50％。
  4.本案之初期臨床病徵並不顯著，但醫院仍在發生之當時即已
    高度懷疑此症，並試圖找其他有助診斷的線索（例如胸部Ｘ
    光攝影、血液氣體分析），甚至一些較不易見之證據（例如
    眼底血管有無阻塞、心臟超音波是否可見血栓等）以供佐證
    ，其診斷並未遲延，而其後續之治療方式（以呼吸器控制呼
    吸衰竭、試圖提高血氧量，另注射類固醇等），以及在加護
    病房中之各項診療，亦符合現今臨床醫學準則。
  5.根據以上論述，天主教聖保祿醫院的醫療過程尚未發現有疏
    失之處等語。
    （91年12月3 日衛署醫字第0910074775號行政院衛生署醫事
    審議委員會鑑定書，見90年度相字第1993號偵查卷卷二第23
    2 頁至第233 頁）。
  (三)醫事審議委員會92年7月31日第二次鑑定：
    （鑑定經過：略）
  1.手術後在恢復室延遲甦醒（一般指30至60分鐘）的情況很多
    。被告於手術中總共給予病人6ml 的Fentanyl（300ug ）乃
    在建議劑量範圍內；在恢復室於病人超過時間沒有恢復意識
    的情況下，施打Naloxone來作為治療或鑑別診斷之用，符合
    麻醉醫療業務準則，並無不當。
  2.術後在恢復室頭暈和嘔吐情形，是全身麻醉後很常見的現象
    ，primperan （metoclopramide）為一合理之止吐藥。病人
    於術後是否有頭暈或嘔吐情形，從病歷並無法得知，不過據
    其施打primperan 的時間點，應與Naloxone無關。
  3.由附上的病歷記載無法判定有無使用術後止痛及其用法。
  4.麻醉中肌肉鬆弛劑之使用，係配合外科手術來給予。蓋可根
    據手術之種類、手術之部位、手術之長短、病人之整體情況
    ，及麻醉醫師對各種肌肉鬆弛劑之臨床熟悉度與習慣來調整
    給予的劑量。根據病歷記載，手術時間為5 個小時，且於手
    術中病人曾經恢復自發性呼吸，因此，根據整個手術的情況
    ，被告於手術中使用pavulon 之劑量符合醫療準則，並無過
    量。病人於10點左右手術結束後恢復自發性呼吸，被告即給
    予肌肉鬆弛劑的拮抗劑來拮抗殘餘的肌肉鬆弛劑，在恢復室
    中皆可自發性呼吸，約每分鐘10次，且血氧濃度均為99％，
    並未發現呼吸困難或不能呼吸之情況，因此，病人所產生的
    傷害應該不是肌肉鬆弛劑造成的。
  5.脂肪栓塞在臨床上有可能造成SpO2及EtCO2 的降低，骨折病
    人易產生脂肪栓塞，為麻醉醫師所深知。依麻醉紀錄單記載
    ，被告於手術進行中全程使用SpO2及EtCO2 來監測，並無監
    測不當事實。
  6.麻醉醫師於手術完之後，有義務掌控患者能否完全甦醒。該
    院恢復室有心電圖、血壓計以及血氧濃度計等儀器的監測，
    護理人員負責評估及記錄病人的恢復狀況，並於發現異常時
    ，馬上通知麻醉醫師做進一步的評估及處理，符合一般臨床
    常規。
  7.系爭手術之手術常情，應該要依出血量準備血液，並根據病
    人實際出血狀況，於適當時機輸入適當的血量，而實際出血
    量乃由病人受傷嚴重程度、醫師手術技術與病人的凝血功能
    等因素來決定，醫學文獻記載每種手術之出血量只能當作參
    考。根據病歷記載，該病人於急診室血壓穩定，心跳速率為
    每分鐘85 次 ，並無嚴重的缺血現象，手術進行中亦無血壓
    不穩定的現象產生，手術護理單記載出血450cc ，加以術前
    及術後三天之血紅素皆在可接受之範圍，因此，可以排除缺
    血性休克造成病人往後之傷害。
    （92年7月31日衛署醫字第0920211168號行政院衛生署醫事
    審議委員會鑑定書，見90年度相字第1993號偵查卷卷貳第27
    4頁至第276頁）。
  (四)榮民總醫院93年9月3日第一次鑑定意見：
    （鑑定經過：略）
  1.有關被害聲請人指訴病患被施打解麻醉藥劑足可證明麻藥過
    量一節：在恢復室病人延遲甦醒之情況下施打Naloxone來作
    為治療或鑑別診斷之用，並無不當。本部分意見與第二次醫
    事審議委員會鑑定意見相同。
  2.有關術後止痛資料未見記載是否有疏失一節：由所附上之病
    歷中於恢復室記錄單第一頁中右下方的註記有由被告丙○○
    醫師與家屬解釋後，同意做術後止痛並簽有同意書，但病歷
    中未見有家屬簽署之同意書。由於術後止痛目前為全民健保
    不給付之項目，各醫院於使用前均會先行徵詢病患或家屬之
    意願，願意額外自費才再予準備施行，之後病患病情有變化
    遂未接受此一自費項目，只要未向家屬額外收取這部分的任
    何費用，應該無糾紛或疏失產生，也因為實際未進行自費術
    後止痛，所以病歷上並無這部分用藥紀錄，本案被告醫師依
    此程序作業，並無不當。
  3.至於病患肌肉鬆弛劑使用上是否違反醫學常規過量使用及應
    否使用肌肉監視器一節：依Ronald D Miller 編著Anesthes
    ia第四版446 頁到447 頁所言，其建議劑量的確如同聲請人
    所言為：誘導期0.05至0.06mg/kg ，維持期為0.01至0.015m
    g/kg，但臨床上對於肌肉鬆弛劑之使用乃須以手術種類、手
    術長短、病人整體狀況上來調整使用劑量，該書同章節（ch
    ap12）之後半部即以大篇幅來論述各類病患，和併用其他藥
    劑時對於使用肌肉鬆弛劑之影響，所以臨床上每一個病人的
    實際使用劑量不一定等同建議劑量。由病歷記載病患於手術
    結束不久即可恢復自發性呼吸，於恢復室中病患皆為自發性
    呼吸，且血氧飽合度99％，表示肌肉鬆弛劑適量。於手術中
    病患甚至曾恢復自發性呼吸（90-12-14上午9 時），表示肌
    肉鬆弛劑量不足。因此如應手術之需求使用如此劑量之肌肉
    鬆弛劑，不無可能，且病患所產生的傷害應非肌肉鬆弛劑所
    致。同書中chap36第351 頁第一段和第二段所載神經刺激器
    並非唯一測量肌肉力量之方式，其他包括病人於麻醉恢復期
    中臨床醫療人員可使用許多臨床測試來間接推估神經肌肉功
    能，這些包括了病患之肌肉張力（muscle tone ）、用手感
    覺麻醉機貯氣袋、觀測恢復時之吸氣力量（inspiration
    force ）、潮氣容積（tidal volume）等，所以多年來也僅
    有少數麻醉醫師常規使用神經刺激器來監測神經肌肉功能。
  4.有關被告等人是否已於病患懷疑有脂肪栓塞時善盡救治義務
    一節：脂肪栓塞在臨床上不易診斷及偵測，手術期間配合監
    視潮氣末端二氧化碳分壓（EtCO2 ）固然有幫助，但仍無法
    百分之百完全診斷。術中被告全程使用血氧飽合度監測，由
    病歷上僅有記錄，均維持於100 ％。而病患死亡後病理解剖
    死因為“脂肪栓塞”。蓋“脂肪栓塞”在臨床上不易偵測及
    掌控，其治療方式乃為非特異性（non-specific），且以支
    持性治療（supportive）為主，被告等於病患進行第一次電
    腦斷層後，隨即將病患轉往加護病房，呼吸器使用，並於加
    護病房治療過程中予dopamine levophed 等急救用藥，均符
    合支持性治療之標準。
  5.病患是否有可能係輸血不足產生缺氧性休克一節：病患手術
    後三日內測得之血紅素值，均未低於10.0（見所附資料中之
    臨床檢驗記錄單Hb12/13 、12/14 、12/15 分別為14.8、12
    .3、11.7），是以病患所受傷害應該不像“輸血不足引起之
    缺血性休克”。
  6.有關病患是否送到恢復室後，是否已經“意識昏迷，腦部缺
    氧”一節：就病歷記錄上（麻醉紀錄及恢復室紀錄）記載，
    病患血壓、心跳均正常，且血氧濃度（SaO2）均正常，並無
    證據支持送至恢復室前已腦部缺氧。
    （台北榮民總醫院麻醉部醫療糾紛鑑定委員會93年9 月3 日
    鑑定書，見93年度偵續字第57號偵卷第66、67頁）。
  (五)榮民總醫院96年1月10日第二次鑑定意見：
    （鑑定經過：略）
  1.蜘蛛膜下腔出血之原因分為原發性與繼發性二類，原發性蜘
    蛛膜下腔出血係起因於腦內血管性病灶破裂所致（例如血管
    瘤、動靜脈血管畸型、腫瘤），而繼發性出血係源於腦內實
    質組織之血腫流入，例如高血壓造成腦內出血，而蜘蛛膜下
    腔出血之臨床症狀包括有頭痛、噁心嘔吐、視覺改變、腦膜
    牽扯症狀，如頸部疼痛、下背痛等。另有些病人會於出血發
    生時意識喪失，而臨床診斷除仰賴一般之理學檢查外，最快
    速且準確的檢查乃是進行腦部電腦斷層掃描（Brain CT），
    由於上述主要臨床症狀係病人意識清醒下表達之症狀（如：
    痛、視覺改變等），是以在全身麻醉後意識不清醒之病患，
    確實無法準確地由臨床症狀上進行診斷。
  2.同時發生蜘蛛膜下腔出血和脂肪栓塞在教科書中並未曾被提
    及論述，兩者之間若有關聯，可能係因脂肪栓塞後產生繼發
    性器官變化（如腦部因栓塞而致供氧不足）之後所生之繼發
    性腦部蜘蛛膜下腔出血，而依法醫研究所之病理解剖報告，
    本病患腦部病理變化亦符合此論述。
  3.蜘蛛膜下腔出血或病患閉鎖性頭部外傷等原因，在教科書中
    未曾被提及與”麻醉失當”有所關聯。
  4.全身麻醉後病患延遲甦醒之原因眾多，包括有藥物作用時間
    過長，代謝性腦病變和神經傷害等三大類，麻醉醫師皆應列
    入鑑別診斷中。而要由聲請事件人所列之「無肺部症狀、皮
    下點狀出血、痙攣和躁動不安症狀」下，便做出脂肪栓塞之
    診斷，乃需依賴眾多可能原因之排除後，或是臨床上有明顯
    證據指向係因腦內栓塞（Cerebral embolus）產生，且進一
    步證實後才能做出脂肪栓塞之診斷。
  5.有關恢復室之標準作業，美國麻醉醫學會訂有準則，最近之
    修訂本為1994年10月份，目前我國麻醉醫學會亦準此要求而
    執行業務，其中標準四「病患之狀況於恢復室中應予連續性
    評估」第一項提到：病患應該依合於其身體醫療狀況的方式
    被觀察和監測，特別要監測其氧合狀況（oxygenation ）、
    通氣能力（ventilation ）、循環狀況（circulation ）、
    和體溫（temperature ），在本案例中就僅有之病歷記載，
    並無發現恢復室中處置不當之情事。
  6.如前所述，病患延遲甦醒之原因很多，一旦醫師有神經傷害
    之懷疑，緊急安排各項神經學相關之會診和檢查當屬立即之
    要務，至於處置上之時間點牽涉醫院之作業流程，各級醫院
    之處理能力，是否有所延誤，難有客觀之認定。
  7.脂肪栓塞之治療乃為非特異性（non-specific），支持性療
    法為主，如聲請狀上所言之各項處理（即在恢復室中使用高
    濃度氧氣、心電圖、血濃度監測、血壓計、靜脈點滴及每15
    分鐘定時作全身評估等方式來維護腦部、肺部不至缺氧及心
    肺血壓的正常與穩定）的確皆屬支持性治療之範疇。
  8.依法醫研究所之解剖報告中認定本案病患係因長骨骨折併發
    脂肪栓塞，然後繼發多重器官衰竭而死亡。一般而言，脂肪
    栓塞一旦發生，有極高之致死率（如衛生署醫事審議委員會
    鑑定報告），支持性療法下未必一定能對提高存活率有助益
    。
  9.依病歷所載，其中有｛Pre-Op Note ｝（術前紀錄）一張上
    面記載且署名：張毓瀚已向病患及家屬解釋外科手術風險（
    包括感染、脂肪栓塞、癒合不良、不癒合）等，手術醫師應
    已告知家屬。
  10.依Miller’s Textbook of Anesthesia 6th ed.所載p.401
    指出Fentanyl之t1/2αt1/2βt1/2γ分別為1-2min，10-30
    min 和2-4hrs，而p.502 指出pancuronium 在併用嗎啡類藥
    劑（narcotics ）下其臨床時效（由注射劑量，到以肌肉監
    測，其恢復到25％原來值時）為86-100分鐘，p.529 指出在
    正常健康成人之排除半衰期（elimination half life ）為
    114 ～141min，至於吸入性麻醉藥劑之代謝方式不同於由血
    液給藥的藥劑，其計算方式極為複雜，並非以計算半衰期來
    評估藥效作用時間，大抵上一旦停止吸入性藥劑後，藥物由
    血中被帶出到肺泡中，經由通氣交換而排除體外，因此影響
    吸入性麻藥被快速帶出體外之主要決定因子，除了通氣情況
    （ventilation ）外，便是藥劑在血液中，肺泡中的溶解度
    ，依p.132Table5-1 所載Sevoflurane 和nitrone oxide 的
    blood-gas partition coefficients分別為0.65和0.47在所
    有吸入性麻醉藥劑中是屬於較快被排出體外的。
  11.如同於本件鑑定前面部分所述，病患延遲甦醒之原因很多，
    醫師均應列入鑑別診斷，而在藥物延長作用的可能性上，被
    告已有施予Naloxone之記錄，其他如腦部傷害等則有緊急腦
    部電腦斷層之檢查，要對肺部產生栓塞之進一步檢查還有包
    括核子醫學肺部之通氣血流檢查（ventilation/ perfusion
    scan of lung）和快速螺旋掃描胸部電腦斷層掃描（helica
    l chest CT）來檢驗是否有肺部血流之阻滯處，但因屬特別
    檢查，各級醫院處理能力不一，不一定能進行。脂肪栓塞之
    臨床診斷，係以病患臨床症狀合併病患病史，加上排除其他
    可能原因等方式而來，似乎不易如原告所請由安排若干檢查
    予以排除其可能性。
  12.如病歷所載被告已安排腦部電腦斷層檢查。
  13.如同本件鑑定報告前面所述，蜘蛛膜下腔出血之成因分為原
    發型和繼發型，本病例依法醫鑑定報告書上所載應為「骨折
    後導致脂肪栓塞，引起繼發性腦出血」由腦幹出血處流入蜘
    蛛膜下腔，係屬繼發性蜘蛛膜下腔出血，至於是否有手術麻
    醉不當情事所致，由所送鑑定之病歷記載並未有明確發現。
    （台北榮民總醫院麻醉部醫療糾紛鑑定委員會96年1 月10日
    鑑定書，見原審卷第78頁至第99 頁）。
  (六)法醫研究所99年1月18日第二次鑑定意見：
  1.解剖時並未見到外力留下的腦膜出血或神經軸索傷害或撞擊
    痕跡，但12月16日之會診單上已提及患者「車禍及意識昏迷
    ，但原因不明，有可能脂肪栓塞」，而診斷書載著「閉鎖性
    頭部外傷及蜘蛛膜下腔出血」，是在臨床上無法證實脂肪栓
    子而確實有腦部症狀的情況時所下之診斷，在解剖前臨床診
    斷尚可接受。臨床上要證明脂肪栓子可能要做活體切片檢查
    ，且要取對標本，所以很難，危險性亦高，故很少臨床醫師
    會做。
  2.脂肪栓子使用特殊染色需利用新鮮的組織，而非已製成臘塊
    的組織，所以不是常規地用在每一個內臟組織。脂肪栓子既
    然已現於肺臟及腎臟，表示它們已經從靜脈流到肺臟，再進
    入心臟與動脈傳到全身，腦部自然不會倖免。而且，目前的
    理論認為脂肪栓子除了栓子本身阻塞血管的局部缺血影響之
    外，同時會釋出發炎媒介物及引發全身性游離脂肪酸，出現
    症狀，包括腦部。
  3.不論腦脂肪栓塞或頭部外傷，皆會引起腦水腫導致顱內壓上
    升，腫脹腦組織被推擠及移位，稱為腦疝，會壓迫腦幹（內
    含控制呼吸心跳生命中樞），而且撐直堵住血管，影響血流
    ，繼發腦幹出血。所以腦疝及腦幹出血是很多會引起顱內壓
    上升的病變（如腦瘤、腦膿瘍、血腫或頭部外傷、脂肪栓塞
    等）都會發生的後果。
  4.即使是頭部外傷，其麻醉及手術過程無法認定有不當措施。
   （法務部法醫研究所99年1 月18日法醫理字第0980006728號
    函，本院卷二第6、7頁）。
九、按法醫研究所、醫事審議委員會、榮民總醫院為醫事爭議鑑
    定機關及醫學中心，其醫學專業知識及鑑定之經驗，自無待
    贅言，而本案鑑定機關鑑定意見之形成，係依鑑定人實際參
    與解剖及綜合送鑑機關所檢附之全案卷證資料，並參酌醫學
    教科書、文獻資料等所為之結論，且鑑定人與被告及被害人
    並無任何親誼故舊仇隙，無偏頗之可能，再本案先後之鑑定
    機關對於被害人之死因及被告於本案執行醫療過程有無疏失
    ，其鑑定之意見均相符合，並無矛盾扞格之處，因之上開鑑
    定意見自可採信。依上開法醫研究所第一次鑑定意見、醫事
    審議委員會第一次鑑定意見：被害人余青遠係因車禍引起長
    骨（股骨及脛骨）骨折，併發脂肪栓塞，然後再繼發瀰漫性
    肺泡傷害、肝小葉中心壞死、腎小管壞死、缺氧性腦病、支
    氣管肺炎等多重器官衰竭之狀況而死亡，其死因為脂肪栓塞
    所造成，應可確定。又本案被告係以吸入性麻醉藥sevoflur
    ane 為被害人施行麻醉，而Fentnayl為嗎啡類止痛藥，
    Pancuronium （Pavulon ）則為肌肉鬆弛劑，公訴人認被告
    係以Fentnayl、Pancuronium 為麻醉藥物使被害人喪失意識
    ，並以被告最後一次為被害人施打Fentanyl之時間為上午8
    時30分，其藥性應僅達於上午9 時30分，最後一次為被害人
    施打Pancuronium 之時間係上午9 時，其藥效應於上午9 時
    45分失去麻醉作用，被害人應在上開麻醉藥品藥效失去作用
    後，逐漸清醒云云，其立論之基礎已有誤會。又依上開鑑定
    意見，被告為麻醉專科醫師，對於長骨骨折病患易併發脂肪
    栓塞症狀，應為其業務所已知，被告固負有注意義務，惟脂
    肪栓塞於臨床診斷不易偵測及掌控，除非真正做侵龔性手術
    取得肺臟等組織送病理切片檢查，一般臨床只能採高度懷疑
    的態度；被告於確認脂肪栓塞前之診斷並未遲延，而其後續
    之治療方式亦符合臨床醫學準則；遲延甦醒之情況很多，被
    告為被害人施打Fentanyl在建議劑量範圍，施打Naloxone作
    為治療或鑑別診斷之用，符合麻醉醫療業務準則；被告為被
    害人施打Primperan 止吐藥與Naloxone無關；被告為被害人
    施打肌肉鬆弛劑Povulon 之劑量符合醫療準則，並無過量，
    病人所產生的傷害非肌肉鬆弛劑所造成；被告於手術進行中
    全程使用SpO2及EtCO2 來監測，並無監測不當，且使用潮氣
    末端二氧化碳分壓（EtCO2 ）固然有幫助，但仍無法百分之
    百完全診斷脂肪栓塞；本件可以排除缺血性休克造成病人往
    後之傷害；脂肪栓塞之治療方式乃為非特異性（non-specif
    ic），且以支持性治療（supportive）為主，被告於病患進
    行第一次電腦斷層後，隨即將病患轉往加護病房，呼吸器使
    用，並於加護病房治療過程中予dopamine levophed 等急救
    用藥，均符合支持性治療之標準；一般而言，脂肪栓塞一旦
    發生，有極高之致死率，支持性療法下未必一定能對提高存
    活率有助益；依麻醉紀錄及恢復室紀錄，被害人血壓、心跳
    均正常，且血氧濃度（SaO2）均正常，並無證據支持送至恢
    復室前已腦部缺氧；同時發生蜘蛛膜下腔出血和脂肪栓塞在
    教科書中並未曾被提及論述，兩者之間若有關聯，可能係因
    脂肪栓塞後產生繼發性器官變化（如腦部因栓塞而致供氧不
    足）之後所生之繼發性腦部蜘蛛膜下腔出血，而依法醫研究
    所之病理解剖報告，本病患腦部病理變化亦符合此論述；脂
    肪栓塞之臨床診斷，係以病患臨床症狀合併病患病史，加上
    排除其他可能原因等方式而來，似乎不易由安排若干檢查予
    以排除其可能性；由所送鑑定之病歷記載並未有明確發現手
    術麻醉不當繼發蜘蛛膜下腔出血；不論腦脂肪栓塞或頭部外
    傷，皆會引起腦水腫導致顱內壓上升，腫脹腦組織被推擠及
    移位，稱為腦疝，會壓迫腦幹（內含控制呼吸心跳生命中樞
    ），而且撐直堵住血管，影響血流，繼發腦幹出血。所以腦
    疝及腦幹出血是很多會引起顱內壓上升的病變（如腦瘤、腦
    膿瘍、血腫或頭部外傷、脂肪栓塞等）都會發生的後果；即
    使是頭部外傷，其麻醉及手術過程無法認定有不當措施等情
    ，已就告訴人所提各項疑點詳為鑑定，並鑑定被告於執行本
    案麻醉醫療過程並無何疏失。參以榮民總醫院鑑定人謝瀛洲
    醫師於原審到庭證述：「Fentanyl」主要是用來止痛，是屬
    於嗎啡類的止痛劑、「Pancuronim」是肌肉鬆弛劑，施打後
    病人無法自主呼吸，吸入性麻醉藥劑是主要產生病人喪失意
    識的藥劑；吸入性麻醉藥劑一關閉後，大體上是依「時間對
    數」的方式慢慢減低其體內的濃度，麻醉中所加入的止痛藥
    ，和誘導時所給予的誘導藥劑，也會加成延長作用時間，所
    以吸入性麻醉藥劑關閉後，仍然會有若干時間的催醒時間、
    動作，病人才能完全恢復意識，大體上所有吸入性藥劑，它
    的「時間對數半衰期」，依各種藥劑的特性不同，會有各式
    各樣的情形發生，另外手術時間的延長，也會加重藥劑在體
    內的累積，所以每一種手術的催醒時間，並無法作一個確定
    的告知，要依每個病患當時所用的藥劑及手術時間等加以判
    定。吸入性麻醉，再加上肌肉鬆弛劑、嗎啡性止痛劑加成作
    用，當然有可能使甦醒時間延長。脂肪栓塞多半是長骨骨折
    後產生，麻醉藥劑引起脂肪栓塞，並無此論述。如果依本件
    病歷記載，被告並無不當之處等語（見原審卷第362 頁至第
    368 頁），亦證述被告執行本件醫療行為並無過失。又「麻
    醉醫師於手術完之後，有義務掌控患者能否完全甦醒。該院
    恢復室有心電圖、血壓計以及血氧濃度計等儀器的監測，護
    理人員負責評估及記錄病人的恢復狀況，並於發現異常時，
    馬上通知麻醉醫師做進一步的評估及處理，符合一般臨床常
    規。」（醫事審議委員會第二次鑑定意見），而證人即手術
    當日恢復室護士呂曉怡於原審證稱：我是聖保祿醫院加護病
    房護士，當天有擔任余青遠手術後被送到恢復室的護士，當
    天何時開始照顧余青遠我不記得，但是依照病歷記載，照顧
    時間是在11時30分，當時我印象中，丙○○醫師都在我旁邊
    ，我是依據丙○○醫師的指示，給予利尿劑藥物，也是丙○
    ○醫生考慮到余青遠有腦水腫的可能。紀錄上有寫作電腦斷
    層，但是沒有寫檢查結果等語（見原審卷第328 頁至第330
    頁），亦足證被告於被害人送入恢復室後，並無疏於觀察照
    護被害人且適時給予降腦壓藥物等情。至於鑑定人謝瀛洲醫
    師於原審雖另證述：使用的藥劑為吸入性麻醉藥Sevofluran
    e ，而病患又為年輕男性，多半在關掉吸入性麻醉劑後，應
    在15分鐘至半小時內可恢復意識，（問：一般所謂的遲延甦
    醒，麻醉的遲延甦醒是多久時間，是病人（應）甦醒後30分
    到60分不會甦醒？）答：「該甦醒後為什麼還要30分到60分
    ？不是，我現在不懂的是，你該甦醒，你如果覺得他該甦醒
    」等語（見本院卷一第126 頁勘驗筆錄），固有證述「該甦
    醒為什麼還要30分到60分」之語，然鑑定人謝瀛洲所為證述
    「關掉吸入性麻醉劑，病患應在15分至半小時甦醒」，依其
    同日證述內容，是指一般人而言，手術中如果有使用嗎啡性
    止痛劑、肌肉鬆弛劑當然有可能使甦醒時間延長（見本院卷
    一第125 頁勘驗筆錄），且鑑定人所以陳述「該甦醒為什麼
    還要30分到60分」之原因，係因鑑定人不瞭解發問者之問題
    所致（該問題嗣經反詰問之辯護人撤回，因之於原審審判筆
    錄並未記載），自不得斷章取義而認鑑定人謝瀛洲醫師所證
    被害人「該甦醒」之時間，係指被告關掉吸入性麻醉劑後之
    15分鐘至半小時，上開證據尚不得被告不利之認定。
十、綜上鑑定意見及鑑定人、證人之證詞，被告執行本案醫療行
    為，尚難認有過失，公訴人認被告執行本件醫療行為時，有
    遲延診斷脂肪栓塞症狀，迨確認診斷脂肪栓塞後，又未給予
    適當之救治與處置，有延遲診斷導致被害人死亡云云，尚屬
    不能證明。原審以不能證明被告犯罪，而為被告無罪之判決
    ，經核並無違誤，應予維持。檢察官上訴意旨略以：脂肪栓
    塞常發生在閉鎖性骨折特別是長骨骨折（如股骨骨折）。60
    ％病人在受傷24小時內發生，乃骨科及麻醉科等醫療專業醫
    師所熟知情形，被告於90年12月14日上午8 時30分及9時 許
    ，分別對被害人施打Fentan y1 及Pancuronium （Pavulon
    ），其藥效應分別於上午9 時30分及上午9 時45分許失去麻
    醉作用，有MGH 臨床麻醉手冊、常用藥品手冊影本在偵查卷
    可參，故被害人手術後進入恢復室時，理論上麻醉藥之效果
    應已消失，被害人應逐漸清醒，但自當日上午10時25分進入
    恢復室後，被害人除心跳、血壓等跡象穩定外，始終未見有
    何清醒跡象，被告即可意識到可能之原因除麻醉藥所造成外
    ，亦極可能已發生脂肪栓塞之併發症，若及時給予檢查及處
    置，或尚能減緩或抑制脂肪栓塞所造成之器官危害，竟延至
    當日中午12時15分許，才施打解麻醉藥物，仍未以脂肪栓塞
    併發症處置，遲至下午1 時25分許方作電腦斷層檢查，下午
    2 時20分許始診斷為脂肪栓塞，此3 小時之延誤，顯已造成
    被害人喪失生機，被害人之死亡與被告延誤醫治之不作為間
    ，顯有因果關係。儘管實際麻醉臨床醫學處理上，容有原審
    所述尚須考量病患個人體質、不同麻醉藥物同時使用之加成
    作用，以及關閉主要之吸入性麻醉藥劑後係依「時間對數」
    而導致個別病患有不同之甦醒時間、甚至有延長或遲延甦醒
    時間之可能，惟被告明知被害人余青遠係因右大腿股骨、右
    小腿脛骨骨折，而此類骨折依臨床慣例極易發生脂肪栓塞之
    併發症，而造成昏迷死亡之結果，且此臨床狀況乃為其專業
    所熟悉，故在進行手術麻醉及術後恢復時，應更加注意，以
    圖發現早期臨床徵兆，進行救治，其應注意，能注意，又無
    其他不能注意之情事，竟疏未注意，延誤被害人病情達3 至
    4 小時，自有過失，且其過失之不作為與被告之死亡結果間
    顯具因果關係等語。然查，脂肪栓塞在生前極難診斷與掌控
    ，尤其在手術麻醉中更是如此，被告在確認脂肪栓塞症候前
    之處置、確認過程、及確認後所採行之支持性療法及照護，
    均與現今醫學常規及準則無違，已如前述。本案被害人雖因
    骨折手術併發脂肪栓塞症繼發瀰漫性肺泡傷害、肝小葉中心
    壞死、缺氧性腦病、支氣管肺炎等多重器官衰竭之狀況而死
    亡，然既無證據證明被告執行醫療行為有過失，自難科以業
    務過失致死罪名，檢察官上訴並無理由，應予駁回。
十一、末以告訴人於本院聲請傳訊證人甲○○，以證明被告於手術
    後並未就被害人未清醒之情形向家屬說明，僅有令被害人家
    屬簽署「術後止痛同意書」。惟查，告訴人並非訴訟當事人
    ，原無聲請調查證據權利，其聲請已難謂合法，且參酌前開
    鑑定意見：「由所附上之病歷中於恢復室記錄單第一頁中右
    下方的註記有由被告丙○○醫師與家屬解釋後，同意做術後
    止痛並簽有同意書，但病歷中未見有家屬簽署之同意書。由
    於術後止痛目前為全民健保不給付之項目，各醫院於使用前
    均會先行徵詢病患或家屬之意願，願意額外自費才再予準備
    施行，之後病患病情有變化遂未接受此一自費項目，只要未
    向家屬額外收取這部分的任何費用，應該無糾紛或疏失產生
    ，也因為實際未進行自費術後止痛，所以病歷上並無這部分
    用藥紀錄，本案被告醫師依此程序作業，並無不當。」（榮
    民總醫院第一次鑑定意見），縱被告曾使被害人家屬簽立術
    後止痛同意書，然因情事變更最終並未施行術後止痛，亦難
    認有何過失。再被告有無依醫師法第12條之1 規定，向病人
    或其家屬告知其病情、治療方針、處置、用藥、預後情形及
    可能之不良反應，固屬醫師應盡之告知義務，然就刑事責任
    認定之範疇而言，其評價非難之重點不在於醫師是否已盡其
    告知義務，而在於醫療行為本身是否符合醫療常規之判斷，
    因之被告有無向被害人家屬甲○○告知被害人術後情形及未
    能醒轉之原因，與判斷被告有無過失並無關聯，此部分之證
    據調查並無必要。又被害人車禍發生後，雖其所配載之安全
    帽有擦痕，固有照片在卷可稽（見90年度相字第1993號卷一
    第31頁），惟被害人於聖保祿醫院急診時，並無初期喪失意
    識、無噁心、嘔吐，無頭、頸部明顯外傷等情，已據證人即
    當日急診醫師鄧允武於原審證述在卷（見原審卷第370 頁）
    ，而法醫師解剖時「並未見到外力留下的腦膜出血或神經軸
    索傷害或撞擊痕跡」，又「同時發生蜘蛛膜下腔出血和脂肪
    栓塞在教科書中並未曾被提及論述」等鑑定意見，被害人並
    無因頭部外傷引發腦水腫之情。又依前開鑑定意見：「同時
    發生蜘蛛膜下腔出血和脂肪栓塞在教科書中並未曾被提及論
    述，兩者之間若有關聯，可能係因脂肪栓塞後產生繼發性器
    官變化（如腦部因栓塞而致供氧不足）之後所生之繼發性腦
    部蜘蛛膜下腔出血，而依法醫研究所之病理解剖報告，本病
    患腦部病理變化亦符合此論述。」、「解剖時並未見到外力
    留下的腦膜出血或神經軸索傷害或撞擊痕跡，... 不論腦脂
    肪栓塞或頭部外傷，皆會引起腦水腫導致顱內壓上升，腫脹
    腦組織被推擠及移位，稱為腦疝，會壓迫腦幹（內含控制呼
    吸心跳生命中樞），而且撐直堵住血管，影響血流，繼發腦
    幹出血。所以腦疝及腦幹出血是很多會引起顱內壓上升的病
    變（如腦瘤、腦膿瘍、血腫或頭部外傷、脂肪栓塞等）都會
    發生的後果。即使是頭部外傷，其麻醉及手術過程無法認定
    有不當措施。」等鑑定意見，本案被害人係因脂肪栓塞引起
    腦水腫導致顱內壓上升乙節，應可確定。被告在恢復室中使
    用高濃度氧氣、心電圖、血濃度監測、血壓計、靜脈點滴及
    每15分鐘定時作全身評估等方式來維護腦部、肺部不至缺氧
    及心肺血壓的正常與穩定，亦經鑑定屬於支持性療法之範疇
    ，已難認被告於執行醫療行為時有未注意被害人有「腦水腫
    」之情。又鑑定人謝瀛洲醫師於原審證述：「EtCO2 正常值
    應該維持在30-40mm/hg，依照本件病患的紀錄，本件數值分
    別為28-40 之間，所以是正常的」、「多半在頭部創傷的病
    人，會合併顱內壓的升高，為了降低顱內壓，蓄意性的通氣
    （即控制EtCO2 ）在25到30mm/hg ，為教科書及醫界所普遍
    採用，所以可以減緩病患腦部水腫發生和嚴重度」、「如果
    確定有頭部外傷，造成腦水腫，給予病患輸液、輸血的確應
    該較為謹慎，頭部外傷之後會造成腦壓增高，之後給予利尿
    劑等會降低腦壓，如果一般正常人沒有頭部外傷，而給予輸
    液、輸血，並不會造成腦水腫」等語（見原審卷第366 頁）
    。本案被害人雖其車禍時所配戴之安全帽有擦痕，然並不能
    據此即推認其有頭部外傷而引發腦水腫，而被告在恢復室中
    施以前述支持性療法以降低脂肪栓塞引發之腦水腫，再依證
    人呂曉怡證述被告亦曾開立利尿劑以降低腦壓，可證被告已
    注意被害人有「腦水腫」症狀並施以治療。再「脂肪栓子使
    用特殊染色需利用新鮮的組織，而非已製成臘塊的組織，所
    以不是常規地用在每一個內臟組織。」（法醫研究所第二次
    鑑定）。因之公訴人於本院審理時依告訴代理人聲請再傳喚
    鑑定人謝瀛洲、饒宇東、製作診斷證明書之謝孟哲醫師及調
    取法醫研究所留存之被害人腦部組織切片，以證明被害人腦
    水腫與頭部受撞擊有關、被告有無注意被害人腦水腫之診治
    ，惟本院認此部分之事證已明確，並無再予調查必要，爰不
    予調查，附此敘明。
據上論斷，應依刑事訴訟法第368 條，判決如主文。
本案經檢察官曾俊哲到庭執行職務。
中    華    民    國    99    年    3     月    30    日
                  刑事第十庭審判長法  官  陳榮和
                                  法  官  彭政章
                                  法  官  黃斯偉
以上正本證明與原本無異。
檢察官如不服本判決，應於收受送達後10日內向本院提出上訴書
狀，其未敘述上訴之理由者並得於提起上訴後10日內向本院補提
理由書（均須按他造當事人之人數附繕本）「切勿逕送上級法院
」。
                                  書記官  王宜玲
中    華    民    國    99    年    3     月    31    日

司法院資訊處製作；財團法人民間司法改革基金會備份。
